最高法院刑事判決　　　　　　　　　　　　　　　　九十一年度台上字第七八九號
　　上訴人　台灣高等法院花蓮分院檢察署檢察官
　　被　告　丁○○
　　　　　　甲○○
　　　　　　丙○○
　　　　　　戊○○
　　　　　　乙○○
　　　　　　己○○
右上訴人因被告等傷害致人於死等罪案件，不服台灣高等法院花蓮分院中華民國九十
年二月二十七日第二審更審判決 (八十九年度上更(二)字第一一八號，起訴案號：台灣
台東地方法院檢察署八十六年度偵字第三五○九號) ，提起上訴，本院判決如左：
    主  文
原判決撤銷，發回台灣高等法院花蓮分院。
    理  由
本件原判決以公訴意旨略以：一被告丁○○於民國八十六年八月二十七日晚上九時十
五分許，在台灣泰源技能訓練所義舍九房，因同舍房之受刑人劉金銓就寢時，手、腳
佔據其床位，與劉金銓發生齟齬，繼而互毆，於鬥毆中使劉金銓頭部撞及舍房牆壁，
造成外傷性顱內出血，因不及發現，直至同年八月三十一日晚上十一時許，致傷重急
性心肺衰竭，於送醫途中死亡。二被告甲○○、丙○○、戊○○、乙○○及己○○（
下稱甲○○等五人）均係台灣泰源技能訓練所之管理員，皆為有拘禁人犯職務之公務
員。緣八十六年八月二十七日晚上十一時許，因受刑人丁○○與劉金銓發生鬥毆，經
該所戒護科派員將該二人提帶至中央台製作談話筆錄，並因違規而均上腳鐐。嗣甲○
○等五人奉命共同戒護丁○○與劉金銓，由中央台回該所之義舍途中，甲○○等五人
竟基於凌虐人犯之犯意聯絡，令已上腳鐐之丁○○與劉金銓從該所孝舍大門中央走道
起匍匐前進，穿越愛舍中央走道，再爬經義舍中央走道直至義舍後，始令丁○○、劉
金銓起立，約計爬行三十公尺，致劉金銓右下腹挫瘀傷３〤２公分、右肘擦傷３〤２
公分、左肘擦傷３〤２公分、右下腹挫瘀傷３〤２公分。案經劉金銓之父劉聰禮訴請
偵辦，因認丁○○涉有刑法第二百七十七條第二項前段之傷害致人於死罪嫌；甲○○
等五人共同涉有同法第一百二十六條之凌虐人犯罪嫌等情。但經審理結果，認為不能
證明被告等犯罪，因而維持第一審諭知被告等無罪之判決，駁回檢察官在第二審之上
訴，固非無見。
惟查：(一)證據雖已調查而其內容尚未明瞭者，即與未經調查無異，如遽行判決，仍屬
應於審判期日調查之證據而未予調查。依檢察官起訴之事實，其中事實一部分係指丁
○○與同舍房之劉金銓，於八十六年八月二十七日晚上九時十五分許，因床位之事發
生糾紛，繼而互毆，於鬥毆中使劉金銓頭部撞及舍房牆壁，造成外傷性顱內出血，因
不及發現，至同年八月三十一日晚上十一時許傷重急性心肺衰竭，於送醫途中死亡。
原判決雖以經審理結果，尚不能證明丁○○有使劉金銓頭部碰撞舍房牆壁之行為，且
劉金銓另於八十六年八月二十八日上午遭周文華（另案審理）毆打，因而諭知丁○○
無罪。然而：證人即主任管理員楊順利證稱：案發後丁○○向伊報告「因床位之事
打架，打架時劉金銓站在廁所邊，丁○○坐在地下，劉金銓打丁○○頭部、臉部，丁
○○抓劉金銓陰部，劉金銓因而後退，﹃撞到廁所矮牆﹄，然後又爬起來打」（見相
驗卷第一五○頁背面）。丁○○亦承認：劉金銓毆打其頭部、臉部時，伊抓劉金銓
之陰部，致劉金銓往後退（見相驗卷第一五五頁、原審更(一)卷第五十六頁）。管理
員鄭錦治供稱：巡邏時有聽到「碰撞聲」，聽到「碰撞聲」才跑過去看（見相驗卷第
一七一頁背面）。證人即與劉金銓同舍房之受刑人黃啟光證稱：劉金銓於八十六年
八月二十八日上午，上廁所時即站不穩、會跌倒、跌跌撞撞的（見相驗卷第九十九頁
背面、第一○○頁）。義舍主管蔡添文供稱：早餐後運動時，劉金銓「走路狀況不
是很好」（見相驗卷第一○三頁背面）。雜役周文華供稱：運動後是蔡姓主管（指
蔡添文）將劉金銓扶進浴室（見相驗卷第一四六頁背面，按劉金銓於進入浴室後，另
遭周文華等毆打）。依上開事證，尚有下列疑點：各該證人所供是否屬實？劉金
銓受迫後退時，舍房內廁所矮牆之高度，是否足以碰撞到劉金銓之頭部？倘有碰撞
，依其後退之角度，劉金銓之頭部後側，是否遺留有與致命傷有關之外傷？劉金銓
於二十八日上午，上廁所時即已站不穩、會跌倒、跌跌撞撞，其上廁所之時間，係在
運動（第二次被毆）之前或之後？以上均與丁○○是否涉案有關，原審未予究明，即
遽行判決，尚嫌疏漏。(二)管束受刑人，應以維持執行之目的及監所之秩序所必要者為
限，倘逾越管束之必要限度，而以損害人格、侵害身體或違反人性之方法，加諸於受
刑人者，即屬凌虐人犯之範圍。判例上亦認為將人犯「鎖繫於舍外之鐵閘」或予以「
掌頰」，已超越管束之必要限度，且逾越法定懲罰之範圍，而於被害人之身體及人格
有損，應負凌虐人犯之罪責（本院三十二年上字第二四○三號、二十九年上字第三一
號判例參照）。本件甲○○等五人，被訴基於凌虐人犯之犯意，令已上腳鐐之劉金銓
及丁○○（按丁○○未上腳鐐）從該技能訓練所孝舍大門中央走道起匍匐前進，穿越
愛舍中央走道，再爬經義舍中央走道返回義舍，致劉金銓右下腹挫瘀傷３〤２公分、
右肘擦傷３〤２公分、左肘擦傷３〤２公分、右下腹挫瘀傷３〤２公分。又依驗斷書
圖示，劉金銓雙腳之大腿前部、膝前部、足背部（即腳面），其相對稱位置，均有挫
傷或挫瘀傷（見相驗卷第一一五頁）；照片也顯示，劉金銓雙手肘之相對稱位置，均
有明顯之擦傷（見同上卷第一八○、一八一頁）。甲○○、戊○○、己○○亦承認，
劉金銓之手肘破皮，是匍匐前進磨破的（見第一審卷(二)第三八一頁）。原判決且認定
，甲○○等五人命受刑人匍匐前進，確有失當，並違背監所之規定（見原判決第九面
第十四至十七行）。則上開違反規定之行為，依其情節是否更甚於將人犯「鎖繫於舍
外之鐵閘」或「掌頰」？原審疏未斟酌，即認尚未達於凌虐人犯之程度，自嫌速斷。
(三)依前揭驗斷書圖示及照片顯示，劉金銓雙腳之大腿前部、膝前部、足背部（即腳面
）及雙手肘，共八處傷痕，分布在雙手、雙腳，左右相對稱之位置，且均在匐匍前進
時接觸地面之部位。原判決認為上開傷勢「係劉金銓在（嗣後）遭受周文華毆打時因
強烈掙扎所造成較為合理，……不能認為係因被告等下令實施『匐匍前進』所造成」
（見原判決第十一面第六至七行）。但劉金銓遭周文華毆打，何以該八處傷勢，適恰
巧在雙手、雙腳，左右相對稱之位置？原判決未予說明，亦有未合。以上或為上訴意
旨指摘所及，或為本院得依職權調查之事項，應認原判決仍有撤銷發回更審之原因。
據上論結，應依刑事訴訟法第三百九十七條、第四百零一條，判決如主文。
中      華      民      國    九十一    年      二      月      七      日
                              最高法院刑事第十二庭
                                  審判長法官  呂  潮  澤
                                        法官  陳  世  雄
                                        法官  孫  增  同
                                        法官  林  開  任
                                        法官  陳  東  誥
      右正本證明與原本無異
                                              書  記  官
中      華      民      國    九十一    年      二      月     十九     日
